臺灣高等法院刑事判決　　　　　　　　　　　九十一年度上更（二）字第三０二號
　　上　訴　人
　　即　被　告　己○○　男　六.
　　選任辯護人　鄭潤祥　律師
　　上　訴　人
　　即　被　告　戊○○　男　四.
　　選任辯護人　郭芳宜　律師
　　　　　　　　詹春奇　律師
　　　　　　　　史錫恩　律師
右上訴人因偽造文書案件，不服臺灣新竹地方法院八十四年度訴字第一一九○號，中
華民國八十四年三月十四日第一審判決（起訴案號：臺灣新竹地方法院檢察署八十四
年度偵字第三一七九、九七○一號），提起上訴，經判決後由最高法院第二次發回更
審，本院判決如左：
    主  文
原判決撤銷。
己○○、戊○○均無罪。
    理    由
一、公訴意旨略以：戊○○係新竹市○○○路二三六號建武機械工業股份有限公司（
    以下簡稱建武公司）負責人，與股東己○○均實際從事公司業務之經營。於民國
    （下同）七十七年間，二人邀甲○○為建武公司向台灣中小企業銀行（以下簡稱
    台灣企銀）借款之連帶保證人，然迄八十一年間，渠等明知甲○○已表明不再擔
    任保證人一職，竟仍基於共同犯意聯絡，並基於概括犯意，偽刻甲○○之印鑑章
    ，蓋於台灣企銀八十二年十月二十九日、同年十二月三十一日、八十三年四月三
    十日之借據，及八十二年十二月三十一日之週轉金貸款契約連帶保證人欄內，再
    囑該公司不知情之會計乙○○填載各該借款人及連帶保證人姓名資料後持向台灣
    企銀借款，足以生損害於甲○○，案經被害人甲○○訴請及檢察官自動檢舉偵辦
    ，因認被告二人共同連續犯有刑法第二百十六條、第二百十條之行使偽造私文書
    罪嫌云云。
二、本件公訴人認被告二人犯有右揭犯行，無非係以被告己○○於偵查中辯稱：「˙
    ˙˙˙甲○○說不做保後，有一次我有看到戊○○拿甲○○之印章在蓋，我問他
    怎麼會有甲○○印章，他告訴我，現在科技發達，電腦都可以複製」等語。又前
    揭偽蓋告訴人印章之借據，均由不知情之建武公司會計乙○○填寫內容後，交由
    戊○○或己○○其中一人蓋章後交由乙○○持向台灣企銀借款，且被告二人實際
    上均有負責公司之業務，業據證人乙○○證述在卷，另質之證人即台灣企銀新竹
    分行法務丙○○亦證稱被告二人均有負責向伊銀行之借款業務，查被告二人既均
    實際負責公司業務，且告訴人早於八十一年間已表明不再擔任保證人一職，豈有
    可能遲至八十三年四月三十日仍不知以告訴人為渠公司之連帶保證人。又前開四
    紙借據，經送法務部調查局鑑定結果，與告訴人甲○○任保時原留印鑑章均不相
    符，有該局鑑定通知書一紙在卷可稽，足證借據上印文確為偽刻。此外，復有借
    據八紙影本附卷可按為其論據。惟訊據上訴人即被告戊○○、己○○均矢口否認
    有何偽造文書犯行，被告戊○○辯稱：伊與己○○合夥經營公司，公司貸款各找
    連帶保證人，告訴人甲○○係被告己○○所找之保証人，其於前開借據及週轉金
    貸款契約書上之告訴人印章均係由被告己○○負責，被告己○○係負責建武公司
    之財務，建武公司借款係被告己○○與銀行接洽，所貸款項亦係被告己○○運用
    ，與伊無關，伊只是負責建隆公司之技術問題，對貸款並不知情。被告己○○辯
    稱：偽刻之告訴人印章為被告戊○○所拿出，係被告戊○○以偽刻之告訴人印章
    蓋在前開借據及週轉金貸款契約書上之連帶保証人欄，向台灣企銀貸款，並非伊
    所蓋章，而所貸之款項係由建武公司運用，與伊無關，伊並不知情云云。
三、本院前審經向「台灣企銀」調取如附表所示甲○○擔任前開公司連帶保證人之有
    關借據、週轉金貸款契約書暨出口押匯總質權書增補條款等件原本二十五份，均
    詳如附表所示之有關文書名稱、借款日期、借款金額，蓋用之印文及署押（包括
    公訴人起訴之借據三份、週轉金貸款契約書一份列於附表編號十五、十六、十九
    及二十三），連同告訴人所提出之真正印章原樣，經送請法務部調查局鑑定結果
    ，認定編號一至三、十七、十八及二十二所示之甲類印文，與告訴人所提出之真
    正印章原樣印文相同，編號四至十、十二、十四至十六、二十、二十一、二十三
    至二十五所示之印文，與告訴人所提出之真正印章原樣印文不同，其中編號四至
    十、十二、十四至十六、二十一、二十三、二十四之丙類印文同屬一類，編號二
    十、二十五乙類印文屬另一類，編號十一、十三、十九等三印文紋線模糊，未予
    歸類，有該局八十七年四月二十四日（八七）陸二字第八七○二九一一三號及八
    十七年六月九日（八七）陸二字第八七○四○三九○號函各一紙在卷可參，惟附
    表所示十一、十三所示印文部分，經本院與告訴人真正印章原樣印文，以肉眼檢
    視比對結果，未見歧異。此外，復乏確據足資證明該部分係屬偽造，自難併予認
    定係屬偽造。另附表編號十九印文部分，經檢察官送請法務部調查局鑑定結果，
    亦認定與告訴人印鑑卡上「甲○○」之印文不同，有該局八十四年九月二十五日
    （八四）陸二字第八四０九六九二二號函為憑，惟經原審及本院以肉眼觀察比對
    結果，該編號十九印文部分與編號四至十、十二、十四至十六、二十一、二十三
    、二十四之印文同屬一類，合先說明。
四、經查：告訴人於偵查中經檢察官提示約定書並訊以：「該約定書中有幾件是你同
    意借錢？」供稱：「八十二年八月十二日、八十二年八月十三日、八十三年二月
    十五日，三件是我同意的」（見偵查卷第二一頁反面），告訴人於一審八十五年
    二月二十七日訊問時供稱：「八十二年之三筆是我蓋的」（見一審卷）。告訴人
    於本院更一審經訊以：「八十二年八月十二日、十三日、八十三年二月十五日為
    什麼你還同意蓋章？」時，供稱：「因為銀行不同意我退保」、「附表編號二十
    四（八十二年八月十三日）是承續十七」等語（見本院更一審卷第二八至二九頁
    ）。嗣於本院此次更審中問告訴人：「你在偵查中指訴八十二年八月十二日、八
    月十三日及八十三年二月十五日三次你有同意？」告訴人答：「是。這是銀行襄
    理要我承認的」；惟證人詹襄理幸堂證稱：「我沒有講告訴人所稱那些話」（見
    本院更（二）卷九十一年五月十五日筆錄第三頁及九十一年五月二十九日筆錄第
    四頁），足見八十二年八月十三日之借款（即判決附表編號二十四所示之借款）
    係經告訴人同意擔保，衡情被告等當無於該筆借款之借據上再偽造告訴人署押及
    印文之必要。是該筆借款確係告訴人同意作保簽名蓋章，應可認定。又該編號二
    十四之印文，經法務部調查局鑑驗結果，與告訴人指稱之印鑑章印文並非相同，
    參諸告訴人於本院更一審時陳稱：「（你有幾個印章？）我只有一個印鑑章，三
    個印章」（見本院更（一）卷第二八頁），足見告訴人蓋用於建武公司向台灣企
    銀借款之連帶保證契約書之印章，除告訴人所稱之印鑑章外，尚有其他印章，自
    不能僅憑印章不同，即認係被告等偽造。雖告訴人嗣於本院更一審再改稱：「編
    號二十四我以前沒有向銀行拿到電腦單，所以不知實際上他們偽造的是那幾筆貸
    款。現在我拿到電腦單，知道編號二十四也是假的」云云（見更一審卷第五六頁
    ），然告訴人於告訴時即提出台灣企銀連線作業通用查詢驗證單（見偵字第三一
    七九號卷第二頁），其上即列載八十二年八月十三日之借款資料，與其於本院更
    一審中再提出附卷之台灣企銀連線作業通用查詢驗證單完全相同（見更（一）卷
    第三三頁），可見告訴人於本院嗣後之翻異，與卷證資料顯有未合，不能採信，
    是附表編號二十四號（即八十二年八月十三日）之丙類印文，並無偽造甚明，則
    附表編號四至十、十二、十四至十六、十九、二十一、二十三、二十四號等文書
    蓋用丙類印文，顯未經偽造，而均由告訴人親自同意用印，殆無疑義。又告訴人
    甲○○迭次於偵審中陳明伊在八十一年底至八十二年初向己○○表明不願再為建
    武公司在台企銀行貸款作連帶保證人，此有：１、告訴人於八十四年五月二十六
    日在偵查中供稱：「我在八十一年底或八十二年初，已經跟己○○表明，我不做
    他的保證人，但他還是偽刻我的印章，繼續借錢」（見偵查卷第二一頁背面）；
    ２、告訴人於八十四年六月六日在偵查中供稱：「（你有何證據己○○拿你印章
    去蓋？）從八十一年底後，我印鑑章不曾再拿出去蓋」（見同卷第三七頁背面）
    ；３、告訴人之妻丁○○於八十四年七月十二日在偵查中供證：「後來在八十一
    年我先生發現建武公司有超貸情形，就退保，退保之後，己○○打電話來罵，說
    要斷絕親戚關係」（見同卷第四二頁）；４、告訴人於八十四年十二月十四日在
    第一審供稱：「˙˙˙於八十一年時有通知己○○不再在竹企當保人」。
    「我確定是八十一年，因為我八十一年買車發現貸款有問題，所以打電話給彭說
    不保了，我敢百分之百確定」（見一審卷）；５、告訴人於八十五年二月二十七
    日在第一審供稱：「（你章何時取回？）我章並無流走（留著之誤）在八十一年
    底便收回，八十二年之三筆是我蓋的」﹔６、告訴人於八十五年八月十八日在本
    院上訴審供稱：「我即在八十二年一月間打電話給戊○○（註：被告否認接到這
    次電話）不再幫建武公司做保」（見本院上訴卷第八十頁背面）；７、告訴人於
    本院上訴審時提出之陳報狀載明：「˙˙˙因告訴人在八十一年底前，在閒談中
    即與己○○表示不再續保，並希望退保之意思表示，直到八十一年底始告知己○○決定不再做連帶保證人，並知會台灣中小銀行新竹分行表示決定退保，但未獲
    銀行同意，後即不了了之˙˙˙」等語（見本院上訴卷第三一四頁）；又查告訴
    人表示不保後，被告己○○找韓東海替保之時間為八十二年五月間，此有新竹區
    中小企業銀行函覆本院之借據（見本院更一審第一四七頁），及證人韓東海承認
    為己○○找他為建武公司貸款連帶保證人可證（見本院上訴卷第五十頁）。而附
    表編號二十之借據及二十五之出口押匯總質權書增補條款兩件文書之印文，係乙
    類印文，前者之用印日期為八十年三月十四日，係在告訴人於八十一年底聲明退
    保前，依上述之說明，係屬告訴人自己同意用印者，則後者之印文，亦係屬告訴
    人自持乙類印章同意被告予以蓋用甚明，足證告訴人指訴上開印文為他人偽刻印
    章盜蓋等語，應屬虛偽，不足採信。雖被告己○○於原審偵審中供稱：「．．甲○○說不做保後，有一次我有看到戊○○拿甲○○的印章在蓋，我問他，怎會有
    甲○○的印章，他告訴我，現在科技發達，電腦都可以複製。」「（你知道此事
    ，為何沒通知甲○○？）因公司當時經營不善，想能多貸一點就多貸一點。」「
    ．．後來貸款時，我看到朱之印章，我便提出質疑？但彭說用電腦刻是很簡單之
    事，．．。」等語（見偵卷第五十三頁、原審卷八十四年十一月三十日訊問筆錄
    ），然為被告戊○○所堅決否認，且被告己○○於本院供稱：我不知道戊○○有
    無盜刻甲○○印章（見本院九十二年一月十四日筆錄），可見己○○上開供述並
    無其他證據足資佐證，自不能據為被告戊○○犯罪之不利證據，而證人乙○○、
    丙○○在偵審中所為之之證述，均僅能證明被告二人均有蓋用告訴人印章及向台
    灣企銀借款之事實，亦均不能證明被告二人犯罪。綜上相互以觀，足見被告二人
    矢口否認有犯罪之辯解，應可採信。其等被訴犯罪應屬不能證明，原審疏未詳查
    ，認被告二人有公訴意旨所指之犯行，予以論科，自有未合，被告二人上訴意旨
    矢口否認犯罪，分別指摘原判決不當，為有理由，自應由本院將原判決予以撤銷
    ，另諭知被告二人均無罪，以免冤抑。
據上論斷，應依刑事訴訟法第三百六十九條第一項前段、第三百六十四條、第三百零
一條第一項，判決如主文。
本案經檢察官周誠南到庭執行職務
中      華      民      國    九十一    年      一      月    二十八    日
                              臺灣高等法院刑事第二庭
                                  審判長法  官  蔡  長  溪
              法  官  林  俊  益
                                        法  官  楊  貴  志
右正本證明與原本無異。
如不服本判決應於收受送達後十日內向本院提出上訴書狀，其未敘述上訴之理由者並
得於提起上訴後十日內向本院補提理由書（均須按他造當事人之人數附繕本）。
                                        書記官  胡      儀
中      華      民      國    九十二    年      一      月    二十八    日
附表：
┌──┬───────┬───────┬────┬───────────┐
│編號│文  書  名  稱│借  款  日  期│借款金額│  蓋用之印文及署押    │
├──┼───────┼───────┼────┼───────────┤
│ １ │借          據│．１０．─│三百萬元│                      │
│    │              │．４．      │        │                      │
├──┼───────┼───────┼────┼───────────┤
│ ２ │      ”      │．８．─│二百五十│                      │
│    │              │．８．      │萬元    │                      │
├──┼───────┼───────┼────┼───────────┤
│ ３ │週轉金資款契約│．．─│三百萬元│                      │
│    │              │．．      │        │                      │
├──┼───────┼───────┼────┼───────────┤
│ ４ │借          據│．２．５─│一百萬元│署押一枚、印文三枚    │
│    │              │．２．５      │        │                      │
├──┼───────┼───────┼────┼───────────┤
│ ５ │週轉金資款契約│．８．─│四百四十│         ”           │
│    │              │．１．      │萬元    │                      │
├──┼───────┼───────┼────┼───────────┤
│ ６ │借          據│．１．─│四百四十│         ”           │
│    │              │．２．      │萬元    │                      │
├──┼───────┼───────┼────┼───────────┤
│ ７ │出口押匯總質權│．４．─│美金七十│署押二枚、印文四枚    │
│    │書增補條款    │．４．      │元      │                      │
├──┼───────┼───────┼────┼───────────┤
│ ８ │週轉金貸款契約│．４．─│一百六十│署押一枚、印文三枚    │
│    │              │．６．      │萬元    │                      │
├──┼───────┼───────┼────┼───────────┤
│ ９ │借          據│．７．１０─│三百五十│署押一枚、印文二枚    │
│    │              │．７．１０      │萬元    │                      │
├──┼───────┼───────┼────┼───────────┤
│ １０ │週轉金貸款契約│．７．１０─│一千四百│        ”            │
│    │              │．７．１０      │萬元    │                      │
├──┼───────┼───────┼────┼───────────┤
│  │      ”      │．７．─│一千萬元│                      │
│    │              │．７．      │        │                      │
├──┼───────┼───────┼────┼───────────┤
│  │借          據│．７．─│二百六十│署押一枚、印文二枚    │
│    │              │．７．      │萬元    │                      │
├──┼───────┼───────┼────┼───────────┤
│  │      ”      │．７．─│四百九十│                      │
│    │              │．７．      │萬元    │                      │
├──┼───────┼───────┼────┼───────────┤
│  │週轉金貸款契約│．８．─│四百萬元│署押一枚、印文二枚    │
│    │              │．８．      │        │                      │
├──┼───────┼───────┼────┼───────────┤
│  │借          據│．４．─│四百萬元│署押一枚、印文三枚    │
│    │              │．４．      │        │                      │
├──┼───────┼───────┼────┼───────────┤
│  │      ”      │．．─│三百萬元│        ”            │
│    │              │．．      │        │                      │
├──┼───────┼───────┼────┼───────────┤
│  │      ”      │．８．─│一百五十│                      │
│    │              │．８．      │萬元    │                      │
├──┼───────┼───────┼────┼───────────┤
│  │      ”      │．８．─│五百三十│                      │
│    │              │．８．      │八萬元  │                      │
├──┼───────┼───────┼────┼───────────┤
│  │借          據│．１０．─│四百萬元│署押一枚、印文三枚    │
│    │              │．１０．      │        │                      │
├──┼───────┼───────┼────┼───────────┤
│  │      ”      │．３．─95│一千二百│署押一枚、印文二枚    │
│    │              │．３．      │七十萬元││
├──┼───────┼───────┼────┼───────────┤
│  │週轉金貸款契約│．１０．─│四百萬元│署押一枚、印文三枚    │
│    │              │．１０．      │        │                      │
├──┼───────┼───────┼────┼───────────┤
│  │委任保證契約  │．８．─│五百萬元│                      │
│    │              │．８．      │        │                      │
├──┼───────┼───────┼────┼───────────┤
│  │週轉金貸款契約│．．─│六百萬元│署押一枚、印文三枚    │
│    │              │．．      │        │                      │
├──┼───────┼───────┼────┼───────────┤
│  │借          據│．８．─│二百六十│署押一枚、印文二枚    │
│    │              │．８．      │萬元    │                      │
├──┼───────┼───────┼────┼───────────┤
│  │出口押匯總質權│．４．─│美金七萬│署押二枚、印文三枚    │
│    │書增補條款    │．４．      │元      │                      │
└──┴───────┴───────┴────┴───────────┘
